最高法院民事判決　　　　　　　　　　　　　　　　九十一年度台上字第九四六號
　　上　訴　人　兆記有限公司
　　法定代理人　黃烈玲
　　訴訟代理人　黃炳飛律師
　　被 上 訴人　德商赫曼有限公司
　　法定代理人　Dr.Robe.
右當事人間請求清償債務事件，上訴人對於中華民國八十九年八月十五日台灣高等法
院第二審更審判決（八十八年度上更(一)字第一三七號），提起上訴，本院判決如左：
    主  文
原判決廢棄，發回台灣高等法院。
    理  由
本件原審維持第一審所為被上訴人勝訴部分之判決，即命上訴人給付被上訴人新台幣
（除另有註記外，下同）二百四十四萬五千零一元及自訴狀繕本送達翌日 (民國八十
五年四月十八日）起算法定遲延利息（被上訴人逾此金額部分之請求，已受敗訴判決
確定，未再繫屬本院，不予贅列）；駁回其上訴，無非以：被上訴人主張上訴人與訴
外人德意志銀行台北分行（下稱德銀台北分行）於八十四年四月十七日簽訂貸款限額
德國馬克五十萬元，期限至八十四年六月九日止之合約，並由伊委託德意志銀行慕尼
黑分行（下稱德銀慕尼黑分行）為保證人，依該分行與伊間所訂之信用委任契約，提
供信用於上訴人，表明願承擔該貸款之風險暨指示德銀台北分行同意貸款予上訴人合
計八百九十四萬五千七百五十一元。嗣上訴人未依約清償，伊已依德國民法第七百七
十八條規定，履行保證人責任，代為清償系爭貸款債務完竣等情，有貸款合約、清償
證明、清償暨取得債權證明、催告信函及傳真函等件可稽，堪信為真實。查訴外人德
銀台北分行於審核本件貸款授信時，與德銀慕尼黑分行間所訂定之合約，為危險承擔
協議「RISK ASSUMPTION AGREEMENT 」，其性質乃德意志銀行（慕尼黑分行與台北分
行同為德銀之分行，法律上人格同一）內部就系爭貸款之風險承擔所為協定，非屬保
證契約「THE CONTRACT OF GUARANTEE 」。而被上訴人係主張伊乃基於債權移轉關係
，行使德銀慕尼黑分行對上訴人之貸款請求權，此與上訴人是否與被上訴人及德銀慕
尼黑分行間訂有保證契約無涉。上訴人抗辯伊未與被上訴人、德銀慕尼黑分行訂有保
證契約，固屬非虛，惟此對於被上訴人取得德銀慕尼黑分行對上訴人之貸款請求權，
並不生影響。次按委託他人以自己之名義及自己之計算供給第三人信用者，就該第三
人因受領信用所負之債務，委託人應對受託人為保證人負其責任，德國民法第七百七
十八條定有明文。被上訴人既委託德銀慕尼黑分行經由同銀行台北分行提供信用並貸
款予上訴人，依上規定，對於上訴人之系爭貸款債務，即應負相當於保證人責任。上
訴人辯稱德銀台北分行自動貸款予伊，被上訴人本無須代償，被上訴人竟為清償，係
屬非債清償，不得請求返還云云為無足採。縱系爭保證責任僅存在於被上訴人與德銀
慕尼黑分行之間，然依德國民法第七百七十四條規定，在保證人向債權人清償之限度
內，債權人對主債務人之債權移轉於保證人，是被上訴人清償系爭貸款後，基於債權
移轉關係，自已取得德銀慕尼黑分行對上訴人之貸款請求權。況德銀慕尼黑分行已表
示移轉渠對上訴人之貸款債權予被上訴人，有上開清償暨取得債權證明書足憑，依德
國民法第三百九十八條關於債權讓與之規定，被上訴人亦已取得德銀台北分行對上訴
人之貸款債權。上訴人抗辯信用委任之效力僅存在於被上訴人與德銀慕尼黑分行之間
而不及於伊，被上訴人不得請求伊清償貸款云云，仍無可取。第因上訴人抗辯，(一)伊
曾代被上訴人償付訴外人松員股份有限公司如被上訴人八十四年十二月十九日債務對
帳表（下稱系爭對帳表）第二項所列之款項二十四萬元，(二)伊代理被上訴人銷售中央
遙控警報系統設備予內政部警政署（即「 CRCAS」案），被上訴人應支付伊佣金二十
三萬九千零二十四‧○九馬克，折合新台幣四百五十六萬七千七百五十元，(三)伊代理
被上訴人採購三百台 ECN600 警報器部分，應得佣金一百六十九萬三千元，各該債權
均已到期，伊得執以主張抵銷等情，經核均足採信。是就上述上訴人得為抵銷之總金
額六百五十萬零七百五十元，經抵銷後，被上訴人請求上訴人給付二百四十四萬五千
零一元，及自訴狀繕本送達翌日即八十五年四月十八日起算之法定遲延利息部分，為
有理由等詞，為其判斷之基礎。
查原審一方面謂，訴外人德銀台北分行於審核本件貸款授信時，與受被上訴人之委託
而提供信用之德銀慕尼黑分行間所訂立之危險承擔協議，其性質乃德意志銀行（慕尼
黑分行與台北分行同為德銀之分行，法律上人格同一）內部就系爭貸款之風險承擔所
為之協定，非屬「保證契約」。另方面又謂，被上訴人依德國民法第七百七十八條所
定之信用委任契約，委託德銀慕尼黑分行提供信用於上訴人，被上訴人就上訴人之系
爭貸款債務，對於德銀台北分行自應負「保證人」責任各云云，其前後論斷己顯相矛
盾。又被上訴人係委託受託人即德銀慕尼黑分行為保證人提供信用並貸款於上訴人，
而該分行與德銀台北分行間所訂之危險承擔協議，僅為同一法人德意志銀行內部所為
風險承擔之協定等情，均為原審所認定。果爾，衡之被上訴人與上訴人，或被上訴人
與德銀台北分行彼此間似無任何貸款保證合約書面之締訂，則何以被上訴人對於上訴
人之系爭貸款債務應負保證人責任？倘該保證責任係存在於被上訴人與德銀慕尼黑分
行之間，其與上訴人對德銀台北分行之貸款有何關連？究竟上述兩分行間所訂立之內
部危險承擔協議，其法律上效果可否及於第三人？與系爭貸款之成立及償還有何關連
？何以被上訴人向德銀慕尼黑分行為清償後，原德銀台北分行對上訴人之系爭貸款請
求權竟可當然移轉於被上訴人？均未見原審明其依據，且原審就系爭貸款請求權，
其債權人之誰屬，或稱係德銀台北分行，或謂為德銀慕尼黑分行，先後互歧，亦顯違
背論理法則。前經本院發回意旨，予以指明，乃原審仍未詳調查審認，遽以上開理由
為不利於上訴人之判決，自有判決不備理由之違法。上訴論旨，指摘原判決不當，求
予廢棄，非無理由。另關於上訴人抗辯，就伊因代被上訴人償付訴外人松員股份有限
公司如系爭對帳表第二項所列二十四萬元而取得之債權為抵銷部分，被上訴人於第一
審受敗訴判決後，似未聲明不服（僅就駁回被上訴人逾該二十四萬元本息部分之訴提
起上訴，求命上訴人再給付被上訴人五百十六萬七千七百五十元本息，見原審上字卷
一○五頁背面），原審可否再就該二十四萬元部分之抵銷為審認裁判？案經發回，宜
併注意及之。
據上論結，本件上訴為有理由，依民事訴訟法第四百七十七條第一項、第四百七十八
條第一項，判決如主文。
中      華      民      國    九十一    年      五      月     十六     日
                              最高法院民事第七庭
                                  審判長法官  蘇  茂  秋
                                        法官  徐  璧  湖
                                        法官  朱  建  男
                                        法官  曾  煌  圳
                                        法官  沈  方  維
      右正本證明與原本無異
                                              書  記  官
中      華      民      國    九十一    年      五      月    二十八    日
